【裁判字號】    95,台上,2815
【裁判日期】    950519
【裁判案由】    貪污
【裁判全文】
最高法院刑事判決            九十五年度台上字第二八一五號
    上  訴  人  台灣高等法院台中分院檢察署檢察官
    被      告  甲○○
    選任辯護人  羅豐胤律師
                蔡素惠律師
    被      告  乙○○
                        號
    選任辯護人  陳鴻謀律師
上列上訴人因被告等貪污案件，不服台灣高等法院台中分院中華
民國九十五年一月二十四日第二審更審判決（九十三年度上更(二)
字第六二號；起訴案號：台灣台中地方法院檢察署九十年度偵字
第九七九九、九九四二號），提起上訴，本院判決如下：
    主  文
原判決撤銷，發回台灣高等法院台中分院。
    理  由
本件原判決以公訴意旨略稱：被告乙○○係台中縣大雅鄉公所（
下稱大雅鄉公所）主任秘書，職司協助鄉長綜理鄉公所業務，及
辦理公告金額以下公共工程之限制性招標，包括廠商圈選、主持
開標作業、核定工程底價、核批工程簽呈、主持開標、複審投標
廠商資格及投標資料等業務，係依據法令從事公務之人員。被告
甲○○係台中縣大雅鄉鄉民代表會（下稱大雅鄉代會）副主席，
李政泰（已判決無罪確定）則為萬達營造有限公司（下稱萬達公
司）負責人，及尚陽營造有限公司（下稱尚陽公司）實際負責人
。雖大雅鄉鄉長張豐奇於民國八十八年間即已將公告金額以下之
公共工程之限制性招標業務授權乙○○批示圈選參與比價之廠商
，再由負責發包之建設課（後改為工務課）技士賴輝進依批示之
廠商名單通知廠商前往投標並參與比價。然依「政府採購法」第
二十三條、「中央機關未達公告金額採購招標辦法」第二條等規
定，及大雅鄉公所八十八年九月七日八八雅鄉建字第一八七二九
號之函示內容，辦理限制性招標案件時，若符合上揭採購招標辦
法第二條第二款之情形，應從招商經審查合格登錄之一百餘家廠
商名冊中擇定三家辦理比價，若符合同條第一款情形，由選定三
家廠商辦理評選後議價，乙○○均應依據過去工程紀錄良好之廠
商為擇定標準，且要求被選定之三家廠商自行各別提出書面報價
及相關資料，非依照乙○○屬意之廠商所提供之名單逕自擇定競
標廠商，或任由廠商擅自借用其餘廠商之大、小印章及相關承攬
工程資料，而依己意填寫有利於己之三份標單。該等規定，均為
乙○○、甲○○及李政泰所明知。八十八年十一月間，李政泰向
甲○○表示欲承包大雅鄉公所小型公共工程，適甲○○攜同李政
泰拜會台中縣議會副議長高育鴻，得知中央政府尚有地方建設經
費約新台幣（下同）一千萬元可供申請，甲○○回所後即告知乙
○○及大雅鄉公所建設課長陳啟芳，並擬具由大雅鄉公所用印之
如原判決附表編號四至編號十三所示之大雅鄉「橫山村六甲巷附近
排水溝改善工程」、「橫山村振興路道路排水溝改善工程」等十
項工程之建議書，每件均以一百萬元報結，再由甲○○向高育鴻
提出並請其促成，經大雅鄉公所於八十八年十二月四日以八八雅
鄉建字第二四九九一號函文行政院，嗣於八十九年三、四月間，
由行政院農業委員會函覆同意辦理。其間於八十九年一月初某日
，李政泰由甲○○陪同前往大雅鄉公所秘書室認識乙○○，甲○
○向乙○○表示希望日後小型公共工程應多讓李政泰承包施作，
而上揭十項工程既係伊與李政泰爭取而來，更應悉數讓李政泰施
作，乙○○當場表示同意。乙○○、甲○○為藉由透過乙○○職
務上之行為，以圍標公共工程之手段，達到圖得高額利益之目的
，遂共同基於對乙○○職務上之行為，要求、期約、收受賄賂之
概括犯意，要求李政泰就原判決附表編號四至編號十四等工程，每
領取一項得標施作之工程款後，必須提領工程款百分之十五之現
金充為乙○○、甲○○共同圍標對價之賄款。甲○○、乙○○遂
與李政泰罔顧限制性招標之工程仍應依實質比價程序辦理之規定
，基於共同影響決標價格之意圖，以借牌圍標等方式之合意，期
使廠商不為價格之競爭之概括犯意，約定工程發包之前，先由乙
○○通知李政泰，並透露應秘密之工程預算供李政泰推估底價後
，再由李政泰向同業借牌或以其他方式圍標、陪標，並由甲○○
提供三家廠商名單給乙○○，以便乙○○形式上辦理比價手續，
實際上由萬達公司或尚陽公司以不超過底價之最低投標金額得標
並承包。李政泰並於領取原判決附表所示編號四至編號十四每項工
程款後，逐筆提領以工程款百分之十五計算之現金充作行賄款，
在甲○○所指定處所交付給甲○○，再由甲○○、乙○○聯絡朋
分之。甲○○、乙○○與李政泰基於上揭共同影響決標價格之意
圖，期使廠商不為價格之競爭之概括犯意，乙○○且基於透露國
防以外秘密之概括犯意，自八十九年一月起至八十九年十月止，
依上述約定計畫，於原判決附表所示之「橫山村永和路六甲巷附
近排水溝改善工程」等十四項工程發包前，先由乙○○告知李政
泰並透露工程預算，供李政泰推估底價。李政泰除提供萬達公司
或尚陽公司外，另向原有生意往來之黃振利、陳永祥、林秋松等
人表示欲分別借用泓城營造有限公司（下稱泓城公司）、威程營
造有限公司（下稱威程公司）及萬里營造有限公司（下稱萬里公
司）名義參與投標，黃振利等人明知李政泰借渠等公司名義係為
圍標之用，仍基於共同影響決標價格之意圖，同意提供公司大、
小印章、公司營利登記證、廠商登記手冊等投標必備資料，供李
政泰填寫投標資料及決標後領回押標金之用；李政泰另又利用前
向蔡奕珍、蔡奕淇及王志明藉口辦理轉包工程或擔任工程連帶保
證人而取得之源博營造公司（下稱源博公司）、世文營造有限公
司（下稱世文公司）及漢唐宇營造有限公司（下稱漢唐宇公司）
公司大、小印章、公司營利登記證、廠商登記手冊，未經同意即
逕以源博公司、世文公司及漢唐宇公司之名義參與投標。李政泰
透過甲○○而將該些廠商名單提供給乙○○後，乙○○遂完全依
據該名單擇定批示各三家廠商參與投標比價，由不知情之賴輝進
依乙○○之批示寄發投標相關資料，再由李政泰前往各廠商處攜
回後，由李政泰及李青珊分別填寫各件工程各項投標資料，除填
寫萬達、尚陽、泓城、威程及萬里等公司投標單外，李政泰並基
於偽造私文書之概括犯意，先後十次偽造源博、世文及漢唐宇等
公司之投標單，且以萬達公司或尚陽公司之標單為最低投標價。
李政泰並自行購買押標金或指示李青珊一次向世華銀行清水分行
購買二十張支票（其中十張為世華銀行本行支票、十張為台灣銀
行同業支票），每張均為五萬元，另以甸懋實業有限公司（下稱
甸懋公司）名義，向亞太銀行沙鹿分行購買十張亞太銀行本行支
票，每張亦為五萬元，作為每項工程各家投標之押標金之用，由
李政泰持前揭填寫或偽造之投標單連同押標金一併投標。原判決
附表所示之各決標日，均係由乙○○主持開標，與會人員尚有大
雅鄉公所主計室主任、技士賴輝進及助理一名，投標廠商只有李
政泰到場，如原判決附表所示之十四項工程之開標結果，均由李
政泰實際負責之萬達公司或尚陽公司得標，其中如原判決附表編
號四至編號十三之十項工程底標均為九十二萬元，萬達公司或尚陽
公司均以九十萬八千元至九十一萬五千元間之金額得標，其餘未
得標廠商之押標金悉由李政泰持該些廠商之公司大、小章及退還
押金清單，一次向承辦人員賴輝進領回後，即交由李青珊存入李
政泰之帳戶內。乙○○、甲○○並基於上揭要求、期約收受賄賂
之概括犯意，於李政泰就原判決附表所示編號四至編號十四工程，
於領取每項工程之工程款後，逐筆提領百分之十五之現金，共計
約一百四十萬元餘，並約定在甲○○指定之處所交付給甲○○，
再由甲○○、乙○○聯絡朋分之等情。因認甲○○涉犯政府採購
法第八十七條第四項圍標罪、貪污治罪條例第五條第一項第三款
對於職務上行為收受賄賂罪；乙○○則涉犯政府採購法第八十七
條第四項圍標罪、貪污治罪條例第五條第一項第三款對於職務上
行為收受賄賂罪及刑法第一百三十二條第一項洩漏國防以外之秘
密罪等罪嫌云云。經審理結果，認被告等犯罪均不能證明，因而
維持第一審諭知被告等均無罪之判決，駁回檢察官在第二審之上
訴，固非無見。
惟查：(一)無罪之判決，依法既應記載其理由，則對於被告被訴之
事實及其不利之證據資料，如何不足以證明被告犯罪，均應逐一
詳述其理由，否則即有判決不載理由或理由不備之違法。依起訴
書犯罪事實欄一(二)有關被告等共同基於對乙○○職務上之行為，
要求、期約、收受賄賂之概括犯意，要求李政泰就原判決附表所
示工程，逐項各交付按工程款百分之十五計算之賄款等情之記載
，檢察官似認被告等有共同對於乙○○職務上之行為要求、期約
及收受賄賂之犯行。原判決理由五(四)雖說明：李政泰於法務部調
查局台中縣調查站（下稱台中縣調查站）、偵查時僅言及曾交付
按各項工程款百分之十五計算之回扣予甲○○，再由甲○○與乙
○○朋分，對於其交付回扣款之時間、地點，均未提出具體明確
之說詞，且未指明乙○○是否取得回扣款；李政泰究由何金融帳
戶提領款項、提領數額及交付款項之來源，均未見公訴人提出任
何事證以實其說，尚難僅以法務部調查局對乙○○、李政泰實施
測謊鑑定結果為不利被告等認定之依據云云。惟李政泰於台中縣
調查站供稱「我透過楊永重與甲○○與乙○○認識，並獲得他們
同意協助將該公所發包之公共工程交由我施作時，他們三人即主
動向我表示每一項由我得標承作之工程，必須提撥工程款之一成
五（即百分之十五）交由他們作為工程回扣」（偵字第九七九九
號卷第九頁反面）；偵查中亦稱「八十九年四、五月左右，甲○
○與主席告訴我說有一批補助款下來，問我要不要做工程，要拿
百分之十五工程回扣」（同上卷第十四頁反面），並於第一審陳
稱「（有無提到包工程回扣問題）有」、「（在偵查中所言是否
實在）實在」、「（何人與你接觸）當初認識甲○○，由他認識
鄉公所之乙○○，主席沒有接觸過，我都是透過甲○○去接洽」
等語（聲羈字第三０五號卷第四頁正反面）。似指稱甲○○、乙
○○曾向伊要求按每項工程款給付百分之十五款項。李政泰於原
審亦僅證稱「（你承攬這些工程，有無與甲○○約定要回扣）無
」、「（你做完工程，有回扣給甲○○）無」、「（你有無拿回
扣給乙○○）無」、「（乙○○有無跟你要求工程回扣）無」等
語（原審卷第一六七、一六八頁）。而關於甲○○是否曾向李政
泰要求賄賂？乙○○與李政泰之間有無期約賄賂？原審就此等攸
關被告等有無公訴人所指要求、期約賄賂之事項，均未向李政泰
訊問並調查釐清，遽認被告等並無要求、期約賄賂之情事，自有
理由不備之違法。又貪污治罪條例第六條第一項第四、五款之圖
利罪，係公務員對於主管、監督或非主管、監督之事務或利用職
權機會、身分圖私人不法利益之概括規定，於公務員利用上開職
務或身分圖個人私人不法利益之行為，若不合於該條例其餘特別
規定時，即應調查審酌該行為是否合乎上引圖利罪概括規定之構
成要件及檢察官起訴之貪污事實與法院認定之圖利事實，其社會
基本事實是否同一，而為妥適之判決。原判決認不能證明被告等
有共同對於職務上行為收受賄賂罪嫌行為，然乙○○就其職務上
所承辦原判決附表所示工程發包之事項，可否使自己或他人圖得
私人不法利益並因而獲得該項利益？該圖利事實，與檢察官起訴
乙○○、甲○○對於職務上行為收受賄賂之犯罪事實，其基本社
會事實是否相同？應否變更檢察官起訴事實而為裁判？本院前次
發回更審時已指明應予調查及說明（本院九十二年度台上字第三
五九二號判決理由(三)），原判決未為任何說明，仍有證據調查未
盡及理由不備之違誤。(二)原判決認乙○○所涉刑法第一百三十二
條公務員洩露國防以外之祕密罪嫌部分，其犯罪不能證明。雖於
理由五(三)依憑賴進輝、李青珊、李政泰之證詞及乙○○之供述，
說明尚難因李政泰借牌參與投標而推論乙○○有洩密行為，又依
乙○○核定底價之原則係將工務課提出之預估底價刪去尾數，李
政泰即可藉由預估底價之形成過程獲知最後決標底價，且李政泰
僅供稱透過乙○○瞭解工程預算，自難僅憑得標金額接近底價推
認乙○○有洩密云云。惟依起訴書犯罪事實欄(三)記載，檢察官以
乙○○於工程發包前先行告知李政泰，並透露在決標前本應秘密
之工程預算，供李政泰推估底價，認乙○○涉犯刑法第一百三十
二條公務員洩露國防以外之秘密罪嫌。似指工程預算於決標前性
質上屬國防以外應祕密之事項，且李政泰因洩露工程預算故涉刑
法第一百三十二條罪嫌。又李政泰於台中縣調查站亦供稱「（你
透過何關係詢問工程補助預算的額度）我都是透過鄉公所祕書乙
○○瞭解工程預算，所以我投標的工程大都與預算接近」（偵字
第九七九九號卷第五頁）；復於偵查中供稱「鄉公所本身有那部
份的工程預算，我會去問主辦賴輝進或乙○○，他們會告訴我大
約工程金額」等語（同上卷第十四頁反面）。原判決未究明決標
前之工程預算如何與國家政務或事務上具有利害影響，而得謂係
國防以外應祕密之消息，又未針對乙○○有無檢察官起訴犯罪事
實所指洩露工程預算行為，依調查所得證據詳為說明，亦有理由
不備之違法。以上或為上訴意旨所指摘，或屬本院得依職權調查
之事項，應認原判決仍有撤銷發回更審之原因。至原判決其餘無
罪部分，既經起訴書指明與上開發回部分有裁判上一罪關係，本
乎審判不可分原則，併予發回，附此敘明。
據上論結，應依刑事訴訟法第三百九十七條、第四百零一條，判
決如主文。
中    華    民    國  九十五  年    五    月   十九   日
                      最高法院刑事第十庭
                          審判長法官  洪  清  江
                                法官  石  木  欽
                                法官  李  伯  道
                                法官  林  勤  純
                                法官  陳  晴  教
      本件正本證明與原本無異
                                      書  記  官
中    華    民    國  九十五  年    五    月  二十六  日
                                                      v


司法院資訊處製作；財團法人民間司法改革基金會備份。
